【裁判字號】    90,台上,6068
【裁判日期】    901004
【裁判案由】    違反麻醉藥品管理條例
【裁判全文】
最高法院刑事判決                                九十年度台上字第六○六八號
    上  訴  人  乙○○
                甲○○
右上訴人等因違反麻醉藥品管理條例案件，不服台灣高等法院中華民國九十年六月四
日第二審更審判決（九十年度上更(一)字第一八八號，起訴案號：台灣板橋地方法院檢
察署八十六年度偵字第八一五一號），提起上訴，本院判決如左：
    主  文
原判決撤銷，發回台灣高等法院。
    理  由
本件原判決認定(一)、上訴人乙○○、甲○○共同基於意圖販賣安非他命營利之概括犯
意聯絡，由甲○○自他處以低於出售價取得安非他命，乙○○則購得分裝袋，共同分
裝後，或由甲○○或由乙○○自民國八十六年一月間某日起至同年月十七日止，均在
台北縣土城市○○街二五九巷一之九號五樓二人原住處，以新台幣（以下同）二千元
至一萬元之價格，連續多次非法販賣安非他命予綽號「阿益」、「阿豐」、「泉姐」
、「吳佐佰」及其他不特定人。嗣於八十六年三月十八日晚上九時三十分許，在上址
為警查獲乙○○，並扣得待售安非他命二包（毛重三點五公克）及上訴人等所有預備
供分裝販賣安非他命之分裝袋一百二十五個，及販賣安非他命之帳單一紙。(二)、甲○
○復基於上開非法販賣安非他命之概括犯意，單獨於八十七年一月四日晚上九時許在
台北市○○路統聯客運站附近，以三千元之價格非法販賣安非他命一次予張振中；又
於八十七年一月十六日晚上九時許在台北市○○○路交流道附近，以二千元之價格非
法販賣安非他命一次予張振中等情。因而撤銷第一審關於上訴人等非法販賣化學合成
麻醉藥品部分之判決，改判仍論處上訴人等共同連續非法販賣化學合成麻醉藥品罪刑
，固非無見。
惟查：(一)、除刑事訴訟法有特別規定外，已受請求之事項未予判決，或未受請求之事
項予以判決者，其判決當然為違背法令，刑事訴訟法第三百七十九條第十二款規定甚
明。檢察官起訴意旨指上訴人等自八十六年三月八日起至同年月十七日止，連續多次
非法販賣安非他命與不特定人等情，原審對於上訴人等有無該被訴之犯行，未予論述
裁判，難謂無已受請求之事項未予判決之違法。又原判決所認定上訴人等自八十六年
一月間某日起至同年月十七日止，共同在台北縣土城市前址連續多次非法販賣安非他
命予綽號「阿益」、「阿豐」、「泉姐」、「吳佐佰」及其他不特定人，甲○○又單
獨二次非法販賣安非他命予張振中等事實，係未經檢察官起訴之事實，有起訴書在卷
可稽，原審對於檢察官起訴之事實，既未予裁判論罪，則對於前開未經起訴部分，是
否為起訴效力所及，自無從判斷，不得僅就未經起訴之事實予以裁判。原判決竟僅對
未經起訴之事實予以審判論處上訴人等罪刑，亦有未合。(二)、審理事實之法院對於被
告有利及不利之證據，應一律注意，詳為調查，綜合全案證據資料，本於經驗法則以
定其取捨，並將取捨證據及得心證之理由於判決內詳為說明。故證據雖已調查，而尚
有其他部分並未調查，仍難遽為被告有利或不利之認定；如有應調查之證據未予調查
，率行判決，其判決當然為違背法令。又被告之自白不得作為有罪判決之唯一證據，
仍應調查其他必要之證據，以察其是否與事實相符，為刑事訴訟法第一百五十六條第
二項所明定。考其立法目的，在於以補強證據擔保自白之真實性，亦即藉補強證據以
限制自白在證據上之價值；而所謂補強證據，則指除該自白本身外，其他足以證明自
白之犯罪事實具有相當程度真實性之證據而言，雖其所補強者不以事實之全部為必要
，但亦須因補強證據與自白之相互利用，而足使犯罪事實獲得確信者，始足當之。原
判決認定上訴人等共同非法販賣化學合成麻醉藥品安非他命予不特定人之事實，係以
乙○○在警訊之自白及扣案所謂帳單一紙為主要之論據。惟乙○○於警訊時雖供稱：
「近二個月內有送貨（指安非他命）給、三峽一汽車修理場一名叫『阿益』男子，
每次三千元，共三次（聯絡電話0000000），、三峽一名『阿豐』男子，二
千元，共二次（電話0000000），、板橋國泰街一名『白小姐』（電話00
00000）一萬元及六千元各一次，、新莊市一名叫『吳佐佰』男子（電話00
00000）二千元一次，另有好幾次我已不太記得。」等語（台灣台北地方法院檢
察署八十六年度偵字第七一二八號偵查卷第四頁背面）。惟乙○○前開之自白，與扣
案所謂帳單（即進出簽卡）記載「三月八日：４＼５四千元、２＼５二千元、３＼５
三千元、３＼５三千元，三月十日：１０＼５一萬元，三月十七日３＼５三千元」（
同前開偵查卷第七頁）等資料，不盡相符。上開帳單之記載如何足以補強說明乙○○
上開警訊之自白與事實相符﹖究竟乙○○等有無共同非法販賣安非他命予上開「阿益
」、「阿豐」、「白小姐」、「吳佐佰」等人？乙○○在警訊時所供述之「阿益」等
人之電話是否為「阿益」等人所使用？凡此與判斷上訴人等有無前開共同非法販賣化
學合成麻醉藥品安非他命之犯行，至有關係，仍待釐清。原判決對於上開疑點未予釐
清論述明白，遽為上訴人等不利之認定，尚嫌速斷。此經本院前次發回更審時予以指
明，原審更審時仍未詳加調查釐清，其審理仍有未盡。(三)、共同被告所為不利於己之
陳述，固得採為其他共同被告犯罪之證據，但此項不利之陳述，須無瑕疵可指，且就
其他方面調查又與事實相符者，始得採為犯罪事實之認定，若不為調查，而專憑該項
供述即為其他共同被告犯罪事實之認定，顯與刑事訴訟法第一百五十六條第二項之規
定有違。原判決認定上訴人甲○○有二次非法販賣化學合成麻醉藥品安非他命予張振
中之犯行，無非以另案被告張振中之指述為論據，然甲○○既矢口否認有上開犯行，
且張振中之指述，究僅屬其片面之陳述。其陳述是否確與事實相符，原判決並未說明
經由何項之調查或有何補強證據可資參證，竟僅以其片面陳述為唯一證據，即認定上
訴人有此部分犯行，尚嫌速斷，於法亦有未合。上訴人等上訴意旨分別指摘原判決不
當，尚非全無理由，應認仍有撤銷發回更審之原因。
據上論結，應依刑事訴訟法第三百九十七條、第四百零一條，判決如主文。
中      華      民      國     九十     年      十      月      四      日
                              最高法院刑事第四庭
                                  審判長法官  董  明  霈
                                        法官  丁  錦  清
                                        法官  王  居  財
                                        法官  張  祺  祥
                                        法官  池  啟  明
      右正本證明與原本無異
                                              書  記  官
中      華      民      國     九十     年      十      月     十二     日


司法院資訊處製作；財團法人民間司法改革基金會備份。
